臺灣士林地方法院民事判決　九十一年度勞訴字第五號
　　原　　　告　庚○○
　　　　　　　　甲○○
　　　　　　　　丁○○
　　　　　　　　戊○○
　　　　　　　　乙○○
　　法定代理人　己○○
　　訴訟代理人　丙○○
　　　　　　　　辛○○
右當事人間給付資遣費等事件，本院判決如左：
    主    文
原告之訴及假執行之聲請均駁回。
訴訟費用由原告庚○○負擔百分之十五，原告甲○○負擔百分之二十七，原告丁○○
負擔百分之十三，原告戊○○負擔百分之二十二，餘由原告乙○○負擔。
    事實及理由
一、原告起訴主張：
（一）原告庚○○等五人本皆受僱於被告公司，然被告公司竟於民國九十年間予以資
      遺，且於辦理資遣手續時，單方面要求就八十七年三月三十一日以前之年資，
      以任職二年之年資核算一個月平均工資之方式計算資遣費，原告等人均表不服
      ，然被告竟脅迫表明如原告等人不接受公司上開資遣費計算方式，則被告公司
      即半文不付，原告等人礙於家計之沈累，迫於無奈，方先受償被告所核撥之金
      額，辦理離職手續。惟因被告上開計算資遣費之方式為違法，不能拘束原告，
      原告自得就未受清償部份，再向被告公司請求償還；縱認原告等人於辦理離職
      時業已接受被告資遣費之計算方法，然因原告等人之同意係被告脅迫所致，原
      告亦得依民法第九十二條之規定，以起訴書繕本之送達，撤銷該受脅迫所為之
      意思表示。
（二）爰就原告等人於本件請求之項目與金額，整理如下：
　１、原告庚○○部份：被告公司於資遣原告庚○○時，就八十七年三月三十一日以
　　　前之年資係以二年年資換算一個月基本工資計算資遣費，故僅給付新台幣（以
　　　下同）十二萬五千五百五十九元，惟依勞動基準法第十七條與被告公司內部人
　　　事規定和慣例，被告公司應以一年年資核算一個月平均工資計算資遣費方為合
　　　法，即被告仍欠原告庚○○差額十二萬五千五百五十九元；另原告庚○○於九
　　　十年離職時，依勞動基準法第三十八條之規定，其工作畸零月數應得另享有十
　　　五天之特別休假日未休，原告庚○○自得依勞動基準法第三十九條規定，請求
　　　被告給付未休假工資二萬一千七百五十元，合計為十四萬七千三百零九元。
　２、原告甲○○部份：被告公司於資遣原告甲○○時，就八十七年三月三十一日以
    　前之年資係以二年年資換算一個月基本工資計算資遣費，故僅給付二十三萬四
    　千零四十元，惟依勞動基準法第十七條與被告公司內部人事規定和慣例，被告
    　公司應以一年年資核算一個月平均工資計算資遣費方為合法，即被告仍欠原告
　　　甲○○差額二十三萬四千零四十元；另原告甲○○於九十年十月六日離職時，
　　　依勞動基準法第三十八條之規定，其工作畸零月數應得另享有十七天之特別休
　　　假未休，原告甲○○自得依勞動基準法第三十九條規定，請求被告給付未休假
　　　工資二萬六千九百二十五元，合計為二十六萬零九百六十五元。
　３、原告丁○○部份：被告公司於資遣原告丁○○時，就八十七年三月三十一日以
　　　前之年資係以二年年資換算一個月基本工資計算資遣費，故僅給付十一萬三千
　　　三百十三元，惟依勞動基準法第十七條與被告公司內部人事規定和慣例，被告
　　　公司應以一年年資核算一個月平均工資計算資遣費方為合法，即被告仍欠原告
　　　丁○○差額十一萬三千三百十三元；另原告丁○○於九十年十月一日離職時，
　　　依勞動基準法第三十八條之規定，其工作畸零月數應得另享有十四天之特別休
　　　假未休，原告丁○○自得依勞動基準法第三十九條規定，請求被告給付未休假
　　　工資一萬三千三百元，上開金額合計為十二萬六千六百十三元。
　４、原告戊○○部份：被告公司於資遣原告戊○○時，就八十七年三月三十一日以
　　　前之年資係以二年年資換算一個月基本工資計算資遣費，故僅給付二十萬四千
　　　九百十元，惟依勞動基準法第十七條與被告公司內部人事規定和慣例，被告公
　　　司應以一年年資核算一個月平均工資計算資遣費方為合法，即被告仍欠原告戊○○差額二十萬四千九百十元；另原告戊○○於九十年四月十三日離職時，依
　　　勞動基準法第三十八條之規定，其工作畸零月數應得另享有十六天之特別休假
　　　日未休，原告丁○○自得依勞動基準法第三十九條規定，請求被告給付未休假
　　　工資四千九百零四元，上開金額合計為二十萬九千八百十四元。
　５、原告乙○○部份：被告公司於資遣原告乙○○時，就八十七年三月三十一日以
　　　前之年資係以二年年資換算一個月基本工資計算資遣費，故僅給付二十萬九千
　　　四百三十九元，惟依勞動基準法第十七條與被告公司內部人事規定和慣例，被
　　　告公司應以一年年資核算一個月平均工資計算資遣費方為合法，即被告仍欠差
　　　額二十萬九千四百三十九元；另原告乙○○於九十年四月二十九日離職時，依
　　　勞動基準法第三十八條之規定，其工作畸零月數應得另享有十二天之特別休假
　　　日未休，原告乙○○自得依勞動基準法第三十九條規定，請求被告給付未休假
　　　工資九千四百五十元，上開金額合計為二十一萬八千八百八十九元。
（三）被告所提出之七十六年七月十五日實施之員工退休、資遣及撫卹準則，原告不
      知是否為真，故先予否認其真正；縱認上開準則僅對久病不癒、心神喪失和身
      體殘廢不堪任職予以專案資遣者之資遣費計算方式有所規定，然被告對於一般
      資遣漏未明文規定，非可遽謂被告公司完全未核發資遣費或資遣費非依每年年
      資核算一個基數計算。況被告公司前於資遣員工即訴外人林欽發時，林欽發曾
      向台北市政府勞工局提出申訴，被告公司於回覆勞工局書函自承「按本公司於
      適用勞動基準法前之員工手冊規定，資遣費之計算係按員工之服務年資每年發
      給一個基數：：：」，即可得知被告於適用勞基法之前，內部確實規定按員工
      服務年資以每年核算一個基數，作為資遣費之計算方法。被告雖辯稱訴外人林
      欽發係殘障人士，故公司方改以較優惠之方案與其和解云云，顯非可信。
（四）依證人即被告公司前人事主管楊慶華所證，其辦理原告等人離職相關手續時，
      確依被告公司指示以二年年資換算一個月基本工資，計算原告等人之資遣費，
      且被告公司確實以不撥付任何資遣費款項為方法，脅迫原告同意被告公司片面
      計算之資遣費金額；又被告公司所提出之歷年資遣人員統計表，其上載訴外人
      黃麗芬、林秀雲等七名被告公司員工於被公司資遣時，亦係以一年年資核發一
      個月薪資方式給付資遣費，於未適用勞基法之前，有關公司員工之資遣費之計
      算自應依公司內部勞動契約之約定加以核算，參酌上開訴外人黃麗芬等人係以
      一年年資核算一個月薪資之方式發給資遣費，被告公司亦曾於對台北市勞工局
      之覆函自承其資遣費之計算方式為「按員工之服務年資每年發給一個基數」，
      應足認被告公司於適用勞動基準法之前其與員工間勞動契約條件確係以一年年
      資核發一個月薪資之資遣費。被告於本件訴訟進行中，既未提出其嗣後曾合法
      變更勞動契約條件，且經勞方同意之證明，原告等人主張以一年年資核算一個
      月薪資作為資遣費，本屬有理。
（五）勞動基準法第三十八條與勞動基準法施行細則第二十四條第三款，雖未比照同
      法第十七條之規定，將工作期間最後剩餘未滿一年之月數，依比例折算特別休
      假日，再行核算應給工資，然基於勞資雙方公平性之考量，將工作期間剩餘未
      滿一年之月數，依比例之方式合計特別休假日和核算工資，仍應認為上開法規
      解釋所含包括之範圍，又被告所舉內政部台內勞字第四四三七０七號函雖認「
      當年度繼續工作之畸零月數，得不另給特別休假」，然該函示係內政部對勞工
      已休畢假期，因退休或其他原因離職之情況所為片面解釋，與本件係被告資遣
      勞工所生之紛爭有異，尚難逕予採酌。
（六）並聲明請求判決：(1)被告應給付原告庚○○十四萬七千三百零九元，給付原告
      甲○○二十六萬零九百六十五元，給付原告丁○○十二萬六千六百十三元，給
      付原告戊○○二十萬九千八百十四元，給付原告乙○○二十一萬八千八百八十
      九元，暨均自起訴狀繕本送達被告翌日起至清償日止，按年息百分之五計算之
      利息。(2)原告願供擔保，請准宣告假執行。
二、被告則辯稱：
（一）被告公司自八十七年四月一日起納入適用勞動基準法，若不得已須資遣員工，
      對於被資遣員工在適用勞動基準法任職期間之年資，均按勞動基準法第十七條
      規定給付資遣費，至被資遣員工在被告公司尚未適用勞動基準法時任職期間之
      年資及資遣費計算，依勞動基準法第八十四條之二規定，因無法令可資適用，
      因此應依被告自訂之規定或勞雇雙方之協商計算之。而被告公司於七十六年七
      月十五日訂定實施之員工退休、資遣及撫卹準則第十九條僅就員工(1)久病不癒
      不能到職者。(2)心神喪失或身體殘廢不堪任職而經公司資遣之情形，有給付資
      遣費之規定，至於因公司虧損、業務緊縮而資遣員工之情形，則無任何內部規
      定，被告公司於八十七年後開始因虧損、業務緊縮而資遣員工時，經公司主管
      會議討論決定，員工在適用勞動基準法之前之年資，以「一年資發給相當於半
      個月工資」為資遣費之計算標準，此原則亦成為公司內部之規定。
（二）依勞動基準法第三十八條規定意旨，須勞工繼續工作滿一年者，始可給予特別
      休假，亦即繼續工作不滿一年之畸零月數，得不給予特別休假，原告等人於九
      十年間經被告公司資遣時，當年度工作均不滿一年，自未取得特別休假之權利
      ，被告公司依法得不給予當年度之特別休假，原告請求按工作時間比例在當年
      度取得特別休假，於法不合。
（三）否認被告對原告等人有何脅迫行為。
（四）被告公司已依法按前述計算標準發給原告等人資遣費，且原告等人均於九十年
      間被資遣，渠等在八十九年度工作滿一年而於九十年度所享之特別休假，或已
      經在九十年間休完，或未休完而發給未休假工資，原告起訴請求被告給付資遣
      費差額及休假工資，均無理由，並聲明請求駁回原告之訴及其假執行之聲請。
三、兩造不爭執之事項：
（一）原告庚○○任職被告公司期間每月平均工資為五萬八千元；原告甲○○任職被
      告公司期間每月平均工資為六萬三千三百五十四元；原告丁○○任職被告公司
      期間每月平均工資為三萬八千元；原告戊○○任職被告公司期間每月平均工資
      為三萬六千七百八十元；原告乙○○任職被告公司期間每月平均工資為六萬一
      千二百九十九元。
（二）原告庚○○任職被告公司期間為八十年十二月六日至九十年十月六日；原告甲○○任職被告公司期間為七十八年二月十三日至九十年十月六日；原告丁○○
      任職被告公司期間為八十一年七月一日至九十年十月一日；原告戊○○任職被
      告公司期間為七十六年二月九日至九十年四月十三日；原告乙○○任職被告公
      司期間為八十年六月五日至九十年四月二十九日，均係因被資遣而離職。
（三）被告公司自八十七年四月一日適用勞動基準法，原告等人自八十七年四月一日
      起至各該資遣離職日止之年資，業經被告公司依勞動基準法第十七條之規定計
      付資遣費，已合於法律規定，非本件請求之標的。
（四）原告等人自到職日起至八十七年三月三十一日止之年資，業已領取依每二年年
      資核算一個月工資之資遣費，亦即原告庚○○已領取十二萬五千五百五十九元
      ，原告甲○○已領取二十三萬四千零四十元，原告丁○○已領取十一萬三千三
      百十三元，原告戊○○已領取二十萬四千九百十元，原告乙○○已領取二十萬
      九千四百三十九元。且原告等人或於載明上開數額資遣費計算方式之簽呈上簽
      名（原告庚○○、甲○○、乙○○），或雖未於簽呈上簽名，而於離職程序單
      上簽名並要求（資遣費）匯入銀行薪資帳戶（原告丁○○、戊○○）。
（五）原告等人因八十九年度工作滿一年而於九十年度得享之特別休假，已經全部休
      完。
四、原告主張被告公司於適用勞動基準法前之內部規章係以一年年資換算一個月工資
    之資遣費，原告等人係遭脅迫始同意渠等八十七年三月三十一日以前之年資以二
    年換算一個月工資，計算資遣費，渠等已撤銷上開遭脅迫之意思表示之情，為被
    告所否認。經查：
（一）按雇主依勞動基準法第十一條、第十三條規定終止勞動契約者，應依左列規定
      發給勞工資遣費：(1)在同一雇主之事業單位繼續工作，每滿一年發給相當於一
      個月平均工資之資遣費；(2)依前款規定計算之剩餘月數，或工作未滿一年者，
      以此比例計給之，未滿一個月者，以一個月計。勞動基準法第十七條固有明文
      ；惟勞工工作年資自受雇之日起算，適用本法前之工作年資，其資遣費及退休
      金給與標準，依其當時應適用之法令規定計算，當時無法令可資適用者，依各
      該事業單位自訂之規定或勞雇雙方之協商計算之，適用本法後之工作年資，其
      資遣費與退休金給與標準，依第十七條及第五十五條規定計算。勞動基準法第
      八十四條之二亦有明定。兩造就被告自八十七年四月一日起適用勞動基準法，
      而八十七年三月三十一日以前就勞工資遣費之規定亦無何法令可資適用一節既
      無爭執，則依勞動基準法第八十四條之二之規定，原告於八十七年三月三十一
      日以前之年資，其資遣費之計算自應依被告自訂之規定或勞雇雙方之協商計算
      之，合先敘明。
（二）原告主張被告八十七年三月三十一日前資遣勞工，其資遣費之計算標準係一年
      年資核算一個月之工資，惟為被告否認。經查：原告聲請傳訊之證人楊慶華即
      被告公司前人事主管於九十一年六月二十六日、九十一年九月十八日言詞辯論
      期日二次到庭結證內容，雖證人主觀認定被告公司八十七年前關於資遣費的計
      算方式為一年年資計算相當一個月工資之資遣費，且該計算標準適用包括久病
      不癒不能到職，或心神喪失或身體殘廢不堪任職，及遭裁員的員工，惟按：證
      人既承認被告所提出之「台灣建築經理公司員工退休、資遣及撫卹準則」第二
      十條第一項所規定關於「未屆退休年資及年齡之員工，有左列情事之一者，得
      專案簽准予以資遣，按其服務年資，每年發給一個基數之資遣費：(1)久病不癒
      不能到職。」之規定為真實，則前開資遣費之計算標準是否適用於未符合該條
      所設二條件之被資遣員工，即堪質疑，證人楊慶華雖另稱八十年間更改修正過
      前開條文內容，增列該資遣費計算標準適用於遭裁員之員工云云，惟未提出佐
      證以實其說，尚難遽認其基於主觀認知之陳述為客觀之事實；況證人楊慶華於
      九十一年九月十八日言詞辯論期日先證稱「關於資遣員工之規定部分，我不確
      定有沒有在手冊（即「台灣建築經理公司員工退休、資遣及撫卹準則」）裡改
      過」，嗣則改稱「八十年就改成一年一個月的資遣費」；就資遣費的適用範圍
      如何，先稱「沒有條件」，嗣則改口「關於久病不癒不能到職，或心神喪失或
      身體殘廢不堪任職者，這二個條件還在規定裡面，後來在八十年有加上裁員的
      條件」云云，顯見證人對被告員工準則中關於資遣費的規定究竟有無修改，或
      修正內容如何，其記憶並非清晰、完全，亦難採信；再者證人既主張每個員工
      都應該有拿到前開員工準則，且被告於八十年間修訂時有將修改部分影印發給
      員工自行裝訂，而證人雖於八十八年間始接任人事主管職位，惟斯時即已知悉
      被告公司八十年以後資遣費之計算方式為一年年資核算一個月工資資遣費（九
      十一年九月十八日言詞辯論筆錄參照），則其另稱「每個員工並不知道之前的
      人資遣費是如何計算，我要寫給被資遣的員工會簽，只好告訴他們是依往例（
      為兩年一個月）」（九十一年六月二十六日言詞辯論筆錄參照），而主張原告
      等人不明白公司關於資遣費的核算規定，致被告公司可不顧員工準則規定，任
      意決定資遣費數額之情，亦有矛盾，洵無足取。
（三）訴外人施高林、張清標、黃麗芬、鍾淑芬、林秀雲等人於八十五年遭資遣，渠
      等資遣費係依一年年資核發一個月工資之標準核算之情，固為被告所不爭執，
      惟八十八年以後被資遣的員工，其中被告除與訴外人林欽發另立和解書，同意
      訴外人林欽發所有年資均依一年年資核算一個月之工資為標準給付資遣費外，
      其餘（包括原告五人）員工就八十七年三月三十一日以前之年資，均係以二年
      年資核發一個月工資為計算標準，此亦為兩造所不否認，且經證人楊慶華證實
      無訛，各被資遣員工資遣費之計算標準既有歧異，堪認係渠等各自與被告就資
      遣費之給付及數額多寡分別成立協商之結果，尚難據此認定被告公司在適用勞
      動基準法前，對於因業務緊縮而被資遣的員工立有一一體適用之資遣費計算標
      準。
（四）另徵諸證人楊慶華所稱：「我印象中原告等人都有會簽，就算沒有簽在簽呈上
      ，也會簽在離職程序單上，：：：如果員工不在簽呈上會簽，就不辦理請款程
      序，錢就發不出去，我們會利用這段期間，繼續跟當事人談，談到他們同意為
      止。：：：（簽呈）先給當事人會簽，再往上送，如果遇到反抗很嚴重的人，
      我就會先往上送簽呈，這段期間內再繼續跟當事人談，最後當事人簽在離職程
      序單上。」，及原告等人均在簽呈上或離職程序單上簽名之情，堪信證人楊慶
      華係代表被告公司，與原告等人就資遣費之數額進行協商，且與原告等人達成
      渠等八十七年三月三十一日前之年資，以二年計算一個月工資資遣費之合意，
      並經被告如數給付完訖，被告既已依勞資協商結果給付資遣費，依勞動基準法
      第八十四條之二規定，原告等人當無另行請求資遣費之餘地。
（五）又按因被詐欺或被脅迫而為意思表示者，表意人依民法第九十二條第一項前段
      規定固得撤銷其意思表示，而民法第九十二條第一項所謂被脅迫而為意思表示
      ，係指因相對人或第三人以其言語舉動，故意告以危害，致被脅迫者產生恐怖
      畏懼之心理，致身體上或精神上受其壓迫而陷於不能不遵從之狀態所為之意思
      表示而言，且此項脅迫必以不法之危害為限。最高法院五十四年度台上字第二
      九五五號、五十年度台上字第七０七號裁判可資參照。又當事人主張有利於己
      之事實者，就其事實有舉證的責任，民事訴訟法第二百七十七條前段亦有明文
      ，原告等人既主張渠等於簽呈或離職程序單上簽名同意資遣費數額之意思表示
      係遭脅迫所為，自應就被告有脅迫行為此一有利於原告之事實負舉證責任。經
      查：代表被告公司與原告等人談判資遣費數額之人即證人楊慶華，非但未證明
      或表示伊於談判中對原告等人有何脅迫行為，反稱其談判時的一貫態度係「繼
      續跟當事人談」、「我要說服他們」，所以到最後「當事人都有同意（資遣費
      的數額）」，則原告等人主張被告公司對渠等有脅迫行為，已難採信；證人楊
      慶華另稱因公司指示若被資遣員工不會簽於簽呈上，即不必辦理後續請款程序
      云云，惟徵諸證人所陳其仍將簽呈繼續往上送，被資遣員工最後再簽於離職程
      序單之情，被告公司並未因原告等人對資遣費數額有意見，即延宕離職、請款
      程序之進行；原告主張渠等為了養家活口，有經濟壓力，被告以不給任何費用
      為手段，脅迫原告等人同意領取較低額資遣費云云，惟渠等既係考量自己經濟
      狀況而同意資遣費之數額，與前揭「因被告知將受不法危害，致生恐怖畏懼心
      理，而不得不遵從致為意思表示」之程度尚有極大差距，實係基於自由意志下
      之決定；況被告公司就一般被裁員員工適用勞動基準法前之年資，未有換算資
      遣費之相關規定，則原告等人若未經勞資協商，甚至無法就八十七年三月三十
      一日前之年資請求被告核計資遣費，則渠等與被告合意就八十七年三月三十一
      日前之年資，以二年換算一個月工資資遣費，對原告而言實係受有利益，原告
      當無被脅迫而為該意思表示之可能。原告等人既無法就被告有何脅迫之行為之
      情舉證以實其說，其主張撤銷同意資遣費數額之意思表示，更行請求更多資遣
      費，委無足取。
五、原告等人另主張渠等九十年度工作雖未滿一年，惟仍應按比例享有特別休假，並
    請求被告給付不休假工資。按勞工在同一雇主或事業單位，繼續工作滿一定期間
    者，每年應給予特別休假：一年以上三年未滿者七日，三年以上五年未滿者十日
    ，五年以上十年未滿者十四日，十年以上者，每一年加給一日，加至三十日為止
    ，此為勞動基準法第三十八條明文規定。依前開法條規定意旨以觀，應係為酬謝
    勞工整年的辛勤工作及對雇主的貢獻，並兼顧勞工的身心放鬆調適，而「每年」
    給予特別休假，以回饋勞工前一年之努力，而具有報償性質，故勞工因退休、離
    職、資遣而工作未滿一年者，公司即無以特別休假來報償其勞力付出的必要性，
    勞工亦未有以特別休假調適鬆弛其身心的急迫性，故就勞工當年度繼續工作之畸
    零月數，雇主應無須另給特別休假，內政部台內勞字第四四三七０七號函亦同此
    旨。從而原告主張渠等於九十年度工作之畸零月數，被告應按比例給予特別休假
    ，並給付不休假工資，亦無足取。
六、綜上，原告起訴請求被告應給付原告等人資遣費差額及特別休假未休之工資，即
    被告應給付原告庚○○十四萬七千三百零九元，給付原告甲○○二十六萬零九百
    六十五元，給付原告丁○○十二萬六千六百十三元，給付原告戊○○二十萬九千
    八百十四元，給付原告乙○○二十一萬八千八百八十九元，暨均自起訴狀繕本送
    達被告翌日起至清償日止，按年息百分之五計算之利息，即與勞動基準法規定意
    旨有悖，均應駁回；其假執行之聲請，因訴之駁回而失所附麗，併予駁回。
七、本件事證已臻明確，兩造其餘主張舉證及攻擊防禦方法，於判決結果不生影響，
    無庸一一論述，附此敘明。
八、據上論結，原告之訴為無理由，依民事訴訟法第七十八條、第八十五條第一項但
    書，判決如主文。
中　　　華　　　民　　　國　　　九十一　　年　　十一　　月　　二十九　　日
                                    臺灣士林地方法院民事第二庭
~B法　　　官　王怡雯
右為正本係照原本作成。
如對本判決上訴須於判決送達後廿日內向本院提出上訴狀。
中　　　華　　　民　　　國　　九十一　　年　　 十二　　 月　　　四 　　 日
~B法院書記官　丁梅芬
